【裁判字號】    92,上國,2
【裁判日期】    920401
【裁判案由】    國家賠償
【裁判全文】
臺灣高等法院臺中分院民事判決  九十二年度上國字第二號
      上  訴  人  戊○○
      上  訴  人  乙○○
      複 代理 人  甲○○
                  己○○
      送達代收人  丁○○
      被 上訴 人  台中市環境保護局
      法定代理人  丙○○
右當事人間國家賠償事件，上訴人對於中華民國九十一年十一月十九日臺灣臺中地方
法院九十一年度國字第一三號第一審判決提起上訴，本院判決如左：
      主      文
上訴駁回。
第二審訴訟費用由上訴人負擔。
      事      實
甲、上訴人方面：
一、聲明：求為判決：
（一）、原判決廢棄。
（二）、被上訴人應給付上訴人新台幣三百一十萬一千零七十八元及自起訴狀繕本送
        達翌日起至清償日止，按年息百分之五計算之利息。
（三）、第一、二審訴訟費用，由被上訴人負擔。
（四）、請准上訴人供擔保宣告假執行。
二、陳述：除引用原判決書之記載外，補稱：
（一）、按：「汽車駕駛人停車時，有左列情形之一者，處新台幣六百元以上一千二
        百元以下罰鍰‧‧‧2.在‧‧‧狹路停車者‧‧‧5.顯有妨礙他車通行處所
        停車。」，道路交通管理處罰條例第五十六條第一項第二款及第五款定有明
        文。又「汽車停車時，應依左列規定‧‧‧2.‧‧‧狹路‧‧‧不得停車。
        9.顯有妨害他車通行之處所，不得停車。」，道路交通安全規則第一百十二
        條第一項第二款及第九款定有明文。肇事現場即一心北街之街道狹窄，為一
        狹路，且陳敏進所駕駛之大貨車，其車體龐大，已佔用單線道二分之一以上
        之道路面積（證物一：照片編號一至編號四），使其他通行車輛必須繞經道
        路中央，承受往來會車之危險，此觀之證人鄭喬云於  鈞院九十二年二月二
        十六日之證詞：「‧‧‧因環保局肇事車輛停在一心北街處，因為該車體積
        很大，且停得很近路中央‧‧‧，我們當時車速很慢‧‧‧」即可驗證，何
        況車禍發生當時係上午九時四十五分許，正值車流量多之時期，當時不僅有
        對向來車，尚有同向之後方來車，且該街道平時車流量多，葉志聖必為閃避
        前、後方來車而撞上陳敏進所停放之屬被上訴人管理之白色公務大貨車致死
        ，故陳敏進係在「狹路」及「顯有妨礙他車通行處停車」，違反道路交通管
        理處罰條例第五十六條第一項第二款、第五款及道路交通安全規則第一百十
        二條第一項第二款、第九款。
（二）、葉志聖因陽光直射，致無法辨視陳敏進所駕駛之白色大貨車車體，且現場巷
        口之地形並非如一般平面而為有傾斜度之陡坡（下坡），是以受害者葉志聖
        於行車時易因高低差異致速度與一般騎機車者能注意閃避前方之物體之反應
        時間不同，本件實可歸責陳敏進違反道路交通管制處罰條例第五十六條第一
        項第五款及道路交通安全規則第一百十二條第一項第九款之規定「於顯有妨
        礙他車通行之處所停車」，致葉志聖因地形、陽光照射等外在因素反應不及
        而撞上被上訴人之職員陳敏進違規所停放之公務車，葉志聖本身並無過失可
        言。
（三）、再者，原審法院對證人鄭喬云之證詞，斷章取義，依證人鄭喬云於前開偵訊
        筆錄中，「他可能以為大車是行進中，他的車頭稍微轉彎但沒轉過，我想他
        並不知道車子是停止的，就撞上了。」及於  鈞院九十二年二月二十六日之
        庭期中之證詞：「‧‧‧因為環保局肇事車輛停在一心北街處，因為該車體
        積很大且停得很近，路中央且未放置任何標誌，我們當時車速很慢，可能因
        為陽光太大直射（我坐在後座且個子較小所以有發覺到該車輛），所以葉志
        聖誤以為環保局車輛在行進中而反應不及。」，即可驗證當時葉志聖顯係因
        陽光過大而誤以為該肇事之白色大貨車車體正在行進中，待葉志聖已騎至該
        肇事大貨車之左後方時，始發現該白色大貨車係靜止不動，而欲將車頭轉彎
        時，卻因距離過近而反應不及，無法閃避該白色大貨車，且由該白色大貨車
        係於左方後側邊緣受撞擊及證人鄭喬云之證詞可知，葉志聖為閃避該大貨車
        而曾將車頭轉彎，葉志聖實已盡駕駛人所應盡並能盡之注意義務，並無過失
        可言。
（四）、復查被上訴人辯稱：「次查上訴人在原審並未主張事發地點因車流量大，葉
        志聖為迴避前、後來車以致撞擊之事由，‧‧‧，民事訴訟第二審程序採『
        嚴格限制之續審制』，明定原則上雖仍許當事人於第二審程序提出新攻擊或
        防禦方法，惟如係在第一審整理並協議簡化後已不得主張之爭點，或經第一
        審法院依第一百九十六條第二項規定駁回，或經第一審法院依第二百六十八
        條定期間命提出而未提出，或因可歸責於當事人之事由未於第一審程序提出
        者，法院均得裁定駁回（同法第四百四十七條規定參照）。查上訴人所指前
        開歸責情由，在原審從未主張，而遲於第二審程序中才提出，並請求  鈞院
        到現場履勘云云；其因個人重大過失逾期提出攻擊防禦方法，有礙訴訟之終
        結，被上訴人爰依同法第一百九十七條之規定行使責問權，對上訴人此項主
        張提出異議，請  鈞院逕以裁定駁回其聲請。」（參照被上訴人九十二年三
        月十八日辯論要旨狀第五頁第二行以下），惟查：
      (一)本件被上訴人之職員陳敏進是否有違規停車之情事，自紿至終皆為兩造於原
        審所爭執之爭點，此觀之上訴人於原審法院九十一年八月二十三日所提出之
        準備書狀第三點（一）及九十一年十月二十二日所提出之準備書狀第二點皆
        已主張陳敏進違反道路交通管理處罰條例第五十六條第一項第五款：「在顯
        有妨礙他車之通行處所停車者」及道路交通安全規則第一百十二條第一項第
        九款：「顯有妨害他車通行之處所不得停車」，即可得知，故上訴人於此爭
        點內提出「肇事地點車流量大，葉志聖為迴避前、後來車以致撞擊該白色大
        貨車，陳敏進顯係在有礙他車之通行處所停車」之攻擊方法，並非從未於原
        審程序提出。
      (二)又上訴人於二審提出「肇事地點車流量」之攻擊方法，係因上訴人於原審辯
        論終結後始發現此新的事證，並非因重大過失而未於第一審程序提出，且本
        件人命關天，被害者又係上訴人之唯一獨子，上訴人更不可能係故意不於第
        一審程序提出而蒙受敗訴之判決；況如只要當事人於第二審提出新的攻擊防
        禦方法，即任意指摘當事人係因故意或重大過失而未於第一審程序提出，則
        第二審程序及民事訴訟法第四百四十七條之原則：「當事人得提出新攻擊或
        防禦方法。」豈非形同虛設？並使民事訴訟法第四百四十七條之原則成為例
        外？何況上訴人係於九十一年十一月十七日之上訴狀中提出此點理由，被上
        訴人並未於第二審之第一次為本案辯論時提出此異議，而後遲至九十二年三
        月十八日中之言詞辯論意旨狀中始行提出，依民事訴訟法第一百九十七條但
        書：「但‧‧‧知其違背或可知其違背，並無異議而為本案之辯論者，不在
        此限。」，被上訴人實已不得再行異議，故懇請  鈞院駁回被上訴人之異議
        。
（五）、又查被上訴人辯稱：「上訴人指稱事發時該處車流量多，『葉志聖必然係為
        同時顧及當時對向之前方及同向之後方來車，而無法閃避陳敏進所停放之大
        貨車』云云，純係臆測之詞，並未舉出證據以實其說，被上訴人否認之。再
        參照上訴人九十二年二月二十日之陳報狀記載：『發生事故之地點乃屬十甲
        里之轄區，該區‧‧‧人口數不多，且當地非屬人潮匯集處』，九十二年三
        月十一日之調查證據聲請狀也記載：『系爭車禍地點之區域甚為荒涼』等語
        ，益證上訴人指稱車流量多，葉志聖因同時閃避對向及同向來車以撞擊等語
        ，並非實在。」等云云，惟查：
      (一)該肇事地點之車流量為何，是否純係上訴人臆測之詞，須由  鈞院到現場實
        地勘驗，始能知悉真相，上訴人並已於九十二年三月十一日之調查證據聲請
        狀中依法聲請  鈞院到現場勘驗，故對此兩造爭執之重要爭點，懇請  鈞院
        務能到現場勘驗，始能令真現大白，也只有此舉方能令兩造對本案判決心悅
        誠服。
      (二)再者，上訴人於九十二年二月二十日之陳報狀記載：「該區‧‧‧人口數不
        多，且當地非屬人潮匯集處」及九十二年三月十一日之調查證據聲請狀記載
        ：「系爭車禍地點之區域甚為荒涼」係指該區域（指該大範圍之區域而言）
        非選舉看板、海報、旗幟懸掛之熱門區域，無法在該區域達最有利之廣告效
        益，該區域並無懸掛有關選舉之看板、海報、及旗幟，而與本件車禍發生地
        點之街道係屬狹窄（僅指該條街道而言），車流量甚多，二者之間顯不相干
        ，故不可能倆相比較，被上訴人之辯稱實不足採。
（六）、再查：「停車時應依車輛順行方向聚靠道路右側，‧‧‧其右側前後輪胎外
        側距離緣石或路面緣不得逾四十公分。」道路交通安全規則第一一二條第二
        項定有明文。本件被上訴人所屬職員駕駛執行勤務之大貨車，其右側前後輪
        胎外側距離緣石或路面邊緣石或路面邊緣顯有四十公分（參上訴狀照片編號
        三及編號六），已違反上開規則，顯為違規停車之違法行為。
（七）、陳敏進既是拆除馬路及街道上有關選舉旗幟及看板，依公務車使用規則，必
        然應沿街隨車開入馬路、街道，一面開車、一面拆除，隨開隨拆，不可能如
        陳敏進於原審九十一年十月一日之庭期中所述：「‧‧我們沿街用走的，看
        到就會拆」（參原審九十一年十月一日審判筆錄第四頁第四行）；再者選舉
        期間，選舉之海報、旗幟、看板眾多，且該等物品體積甚大，重量甚重，陳
        敏進及董志宏如何能不借重資源回收車乘載所拆除之選舉海報、旗幟及看板
        ，而以走路之方式一面拆除、一面攜帶拆除下來之物品？顯見該二人顯係溜
        班而違法使用該資源回收車，將該資源回收車停放在不應停放的一心北街口
        ，致葉志聖死亡，故被上訴人之職員陳敏進停放該車於一心北街顯有過失。
        證人陳敏進及董志宏於原審民國九十一年十月一日庭期中均自陳係由被上訴
        人派遣駕駛資源回收車去執行拆除台中市議員之選舉看板、海報及旗幟，惟
        事實上，車禍發生當時係為民國（下同）九十一年一月二十一日，而台中市
        議員之選舉期間為九十一年一月十六日至九十一年一月二十五日，依公職人
        員選舉罷免法第五十一條第二項及同法第五十一條之第一項及第三項，因選
        舉所懸之看板、旗幟、布條等係在投票日後始有違規情形方得依法拆除，倘
        非陳敏進及董志宏於原審所言係卸責之虛偽證詞。被上訴人於原審九十一年
        十月一日所提呈之行車報表係事後為卸責所偽造之證物，即為被上訴人派遣
        陳敏進及董志宏駕駛資源回收車拆除選舉看板；旗幟、布條等即為違反公務
        車之使用規則，使該資源回收車不應停放在一心北街口。又自上訴人指出車
        禍當日即九十一年一月二十一日，仍在選舉期間，依選舉罷免法第五十一條
        第二項及同法第五十一條之第一項及第三項，在選舉期間之選舉看板、旗幟
        、海報等不得拆除，故陳敏進及董志宏顯不可能係為拆除選舉看板、旗幟及
        海報，而將該資源回收車停放於一心北街，陳敏進遂於九十二年年度偵續字
        第五十三號九十二年三月十一日偵查庭訊時，檢察官問陳敏進是拆除哪些東
        西時，陳敏進答係拆除「違規」看板，及被上訴人於九十二年三月十八日之
        言詞辯論要旨狀中辯稱：「案發當日，陳敏進係受被上訴人指派前去執行拆
        除東區九期看板、旗幟及床墊之任務，‧‧，並有行車日報表影本一份可資
        佐證」，顯見被上訴人及陳敏進發現拆除選舉海報、旗幟等之說詞，顯漏破
        綻，無法自圓其說，皆開始迴避「陳敏進係拆除選舉看板、海報」之證詞，
        改稱係拆除「違規」看板，且就被上訴人於原審九十一年十月一日所呈之行
        車報觀之，其上僅註明係：「拆除東區九期看板、旗幟及床墊」，由此益證
        陳敏進及董志宏於原審所言為虛偽之證詞及被上訴人於原審九十一年十月一
        日所提呈之行車報表係事後為卸責所偽造之證物。茲為保護上訴人之合法權
        益，查明陳敏進於九十二年偵續字第五十三號偵查庭訊中確有迴避拆除選舉
        海報、旗幟之證詞，上訴人依法聲請調查證據：懇請  鈞院依刑事訴訟法第
        二百四十五條第三項函查台中地方法院檢察署九十二年度偵續字第五十三號
        （方股）九十二年三月十一日之偵訊筆錄。蓋依照一般經驗法則，一般人本
        身所駕駛車子發生重大死亡車禍，必不可能忘記當日所發生的一切情景，必
        定會牢牢謹記在心，即當日之記憶必定以磨滅，且陳敏進及董志宏所屬之公
        務機關（即被上訴人）必定會於發生重大死亡車禍時，要求陳敏進及董志宏
        報告關於車禍發生之時之執行職務之狀況，包括執行公務所行經之路線及時
        間，拆除哪些海報、旗幟及地點為何等等，然證人陳敏進及董志宏卻於原審
        法院九十一年十月一日之庭期中聲稱不知發生車禍的資源回收車是否有放置
        東西、不知拆除完回到停車的位置是幾點，及忘記拆除哪位議員的海報等云
        云，顯違經驗法則，由此可知，證人陳敏進及董志宏之上述證詞係為卸責之
        詞，該二人顯係溜班去做其他的事情，而未拆除任何海報、旗幟，致將該資
        源回收車停放在不應該停放之處（即一心北街），違法使用公務車，致葉志
        聖撞上該車死亡，故證人陳敏進顯有過失，當無疑義。
（八）、按：「公務員應忠心努力，依法律命令所定執行其職務（參照公務員服務法
        第一條），故如有違背其職務之行為，即當被推定其具有故意或過失，因此
        ，主張成立國家賠償責任之被害人，只須舉證證明公務員有違背其職務義務
        之行為而使其受害，，不須證明行為人有故意或過失，如國家機關欲免責，
        必須提出其所屬公務員違背其職務義務之行為有不可歸責事由之證明。」（
        參照廖義男著，國家賠償法第六十頁下半頁，民國八十三年八月版），本件
        陳敏進私自離開前開大貨車而蹺班去做自己的事，違法使用公務車，顯違背
        其職務義務之行為，應堪認定，如陳敏進不違背其職務義務及違法使用公務
        車將該公務車開入應拆除看板之街道，一面開車一面拆除，而不將該公務車
        停放在不應停放之處所，葉志聖必不會撞上該公務車而死亡，又被上訴人如
        未違法派用公務車，該公務車必不會停放在該車禍現場，葉志聖亦必不會撞
        上該公務車而死亡，就此「陳敏進違規停車違背其職務義務之行為及被上訴
        人違法派用公務車」之客觀存在之事實觀之，依吾人之智識經驗判斷，通常
        均有發生同樣損害結果之可能，故陳敏進違背職務義務之行為與葉志聖之死
        亡，顯有相當因果關係，被上訴人應就陳敏進之違背職務義務之行為對上訴
        人等負賠償責任，至為昭然。
（九）、本件被上訴人辯稱倘若環保局職員陳敏進脫班去做自己的事就與請求國家賠
        償之要件不符等語置辯，上訴人詳陳理由如左：
      (一)按：「所謂行使公權力，係指公務員居於國家機關之地位，行使統治權作用
        之行為而言，並包括運用命令及強制等手段干預人民自由及權利之行為，以
        及提供給付、服務、救濟、照顧等方法，增進公共及社會成員之利益，以達
        成國家任務之行為。‧‧‧」，最高法院八十年台上字第五二五號判決可資
        參照。
      (二)陳敏進為環保局職員，故陳敏進為公務員，為被上訴人所不爭執，又陳敏進
        當時上班之工作職務為拆除看板、廣告及海報、旗幟等，亦係國家提供給付
        、服務、輔助等方法增進公共及社會成員之利益，以達成國家任務之行為。
        學者廖義男博士亦稱「在上述四種行為之型中，一般為統治管理之行政行為
        及單純之行政行為，乃是行使公權力之行為，有國家賠償法之適用」（參照
        氏著國家賠償法，八十三年八月版，第三十三頁），是本件陳敏進無論有無
        脫班情形，外觀均為公務員執行職務行使公權力之行為，應有國家賠償法之
        適用。
（十）、再查：「法院固得就鑑定人依其特別之情事觀察事實，加以判斷而陳述之鑑
        定意見，依自由心證判斷事實之真偽。然就鑑定人之鑑定意見可採與否，則
        應行踐行調查證據之程序而後定其取捨。倘法院不問鑑定意見所由之理由如
        何，遽採為裁判之依據，不啻將法院採證認事之職權委諸鑑定人，與鑑定僅
        為一種調查證據之方法之趣旨，殊有違背。」，最高法院七九年度台上字第
        五四○號判例定有先例。本件車禍雖經臺灣省車輛行車事故覆議鑑定委員會
        覆議，惟該覆議決議仍依照原鑑定意見，實難令人上訴人甘服，蓋以本件覆
        議鑑定委員會未實地履勘現埸路況及陽光照射情形，僅以依卷內資料研議結
        論，結論又表示照鑑定意見，亦未將會議內容記錄於前開函文內，實不知臺
        灣省車輛行車事故覆議鑑定委員會如何作成研議結論？亦上訴人因此亦就陳
        敏進個人有無牽涉刑事責任向臺灣臺中地方法院檢察署聲請再議，並已獲再
        續行偵查之開庭通知單，認為有再行調查之必要，懇請  鈞院仍應就前開上
        訴人所主張之事由一一審酌，確實查明陳敏進是否有違規停車及違法使用公
        務車之情事，以彰司法正義。
（十一）、「訴訟中有犯罪嫌疑牽涉其裁判者，法院得在刑事訴訟終結前，以裁定停
        止訴訟程序。」，民事訴訟法第一百八十三條定有明文。查本件如前所述及
        ，仍有諸多事實及證據尚待釐清及調查，如未有相當之調查前，實不宜逕行
        為當事人不利之判決，且就陳敏進之刑事責任部分亦經台灣高等法院台中分
        院檢察署發回續行偵查，認為有再行調查之必要，為避免本件於民事判決後
        或判決確定後，因刑事判決認定陳敏進有過失致死之刑責，而必須再行對民
        事判決或已確定之判決提起上訴或再審，徒增訴訟資源之浪費，本件實宜先
        行停止訴訟程序，待陳敏進之刑事責任有一確定之終局結果後再行審理。
乙、被上訴人方面：
一、聲明：求為判決如主文。
二、陳述：除引用原判決書之記載外，補稱：
本件上訴人主張被上訴人所屬職員陳敏進之不法侵害事實為：
（一）、駕駛車牌號碼ＢＳ－四○一號大貨車違規於巷口十公尺內劃紅線處停車。
（二）、該大貨車因車體龐大，已佔用單線道二分之一以上之道路面積，使其他車輛
        必須繞經道路中央，承受往來車輛會車之危險。
（三）、事發時，被害人葉志聖因陽光直射臉部，對陳敏進所駕駛之白色車體無法正
        確辨視，產生錯覺，因而誤撞該車致死。
（四）、陳敏進於執行職務中私自翹班，被上訴人對上訴人前開主張一律否認之，並
        依次答辯如下：
      (一)按交岔路口十公尺內，禁止臨時停車，其目的在於避免路口車輛阻塞，影響
        視線及避免轉彎車輛受阻，發生意外，查本件肇事地點即一心北街與一心街
        交岔路口劃有紅色實線，指示禁止臨時停車路段，此有肇事現場圖可按，依
        該現場圖記載，陳敏進停車地點距離地面禁停紅線終點處有一、三公尺，另
        由上訴人提出之肇事現場彩色照片編號一、二顯示，陳敏進停放資源回收車
        位置，距紅色禁停線尚有一段距離，足證陳敏進並非停車於劃紅線處。雖上
        訴人於原審主張肇事路口禁止臨時停車之紅線，經丈量僅六公尺餘，然查其
        丈量禁止臨時停車紅線之長度，係由路口切角轉折點起算，而據卷附台中市
        政府交通局九十一年七月四日中交工字第○九一○○○三二四三號函示，本
        府禁停紅線長度計算方式係依據台灣省交通處公路局八十三年六月二十一日
        監八三－四三一－一二－一六號函附內政部警政署六十五年二月十六日警署
        交字第○○二四九號函示，路口禁停紅線長度係以路邊固定建築物外沿延伸
        線交叉頂點相交處起算十公尺，旨揭路口經現場測量結果，其禁停紅線長度
        分別為一○‧二公尺及一０．七公尺，故本案交通設施部分並無設置不當情
        形，是禁停紅線之長度應由路口相鄰路權線延伸交叉點起算，並經台中市政
        府交通局派員丈量肇事路口禁停紅線長度已逾十公尺，故上訴人前開主張應
        不可採。況訊據上訴人對於陳敏進並未於交岔路口十公尺內劃紅線處停車此
        節亦不爭執（詳鈞院九十二年二月十二日準備程序筆錄及上訴人九十二年二
        月二十六日準備書狀第二頁第五至十一行），故陳敏進並無違規停車，已堪
        認定。
      (二)次查上訴人在原審並未主張事發地點因車流量大，葉志聖為迴避前、後來車
        以致撞擊之事由，此觀原審筆錄及上訴人所提出歷次書狀之記載即明。按八
        十九年二月九日修正公布之民事訴訟法，就當事人提出攻擊防禦方法之時期
      改採「適時提出主義」，並修正第一百九十六條之規定，以攻擊或防禦方法
        ，原則上應依訴訟進行之程度，於言詞辯論終結前適當時期提出之，如當事
        人意圖延滯訴訟，或因重大過失，逾時始提出攻擊或防禦方法，而有礙訴訟
        之終結時，法院得駁回之。同時對於民事訴訟第二審程序採「嚴格限制之續
        審制」，明定原則上雖仍許當事人於第二審程序提出新攻擊或防禦方法，惟
        如係在第一審整理並協議簡化後已不得主張之爭點，或經第一審法院依第一
        百九十六條第二項裁定駁回，或經第一審法院依第二百六十八條定期間命提
        出而未提出，或因可歸責於當事人之事由未於第一審程序提出者，法院均得
        裁定駁回。（同法第四百四十七條規定參照）查上訴人所指前開歸責情由在
        原審從未主張，而遲於第二審程序中才提出，並請求鈞院到現場履勘云云，
        其因個人重大過失逾期提出攻擊防禦方法，有礙訴訟之終結，被上訴人爰依
        同法第一百九十七條之規定行使責問權，對上訴人此項主張提出異議，請鈞
        院逕以裁定駁回其聲請。
      (三)況依前述事故現場圖所示，陳敏進停放車輛於一心北街路旁，左側尚有一‧
        六公尺寬路面，並不影響機車行駛，被害人葉志聖仍有充分餘裕可通行，而
        本件撞擊位置在陳敏進所駕駛大貨車左後方，足證葉志聖並非因繞經道路中
        央，而於會車時與對向來車發生撞擊，故上訴人所指之「危險」與本件事故
        無關。至上訴人指稱事發時該處車流量多，葉志聖必然係為同時顧及當時對
        向之前方及同向之後方來車，而無法閃避陳敏進所停放之大貨車云云，純係
        臆測之詞，並未舉出證據以實其說，被上訴人否認之。再參照上訴人九十二
        年二月二十日之陳報狀記載，發生事故之地點乃屬十甲里之轄區，該區人口
        數不多，且當地非屬人潮匯集處，九十二年三月十一日之調查證據聲請狀也
        記載：「系爭車禍地點之區域甚為荒涼」等語，益證上訴人指稱車流量多，
        葉志聖因同時閃避對向及同向來車以致撞擊等語，並非實在，不可採信。
      (四)證人即被害人葉志聖機車後方搭載之乘客鄭喬云於警訊時稱：「男友葉志聖
        載我由一心北街一號出發共乘重型機車，剛出門行經一心街口時，碰撞到停
        放於路旁之資源回收車，當時視線良好，也無喝酒情事，睡眠良好，我也不
        清楚當時葉志聖怎麼去撞車的」；又於台灣台中地方法院檢察署偵訊時稱：
        「我遠遠就有看到資源回收車，他應該也有看到，因他想要轉彎閃過那輛大
        車，他可能以為大車是行進中，他的車頭微轉彎但沒轉過，我想他並不知道
        車子是停止的，就撞上了，我們當時的車速約四十公里」各等語。依鄭喬云
        前開證言，案發當時視線良好，鄭喬云遠遠即看到資源回收車，並未提及有
        炫光或耀眼感覺，至鄭喬云在鈞院供證：「可能因為當時太陽陽光太大直射
        ，我坐在後座且個子較小、所以有發覺到該車輛，所以葉志聖誤以為環保局
        車輛在行進中而反應不及」等語，此為證人個人之意見或推測之詞，不值採
        信，況鄭喬云已證實葉志聖確有看見資源回收車，但誤認該車在行進中致反
        應不及云云，惟依道路交通安全規則第一百條第五款規定：「會車相互之間
        隔不得少於半公尺，故葉志聖騎乘機車未注意車前狀況，及兩車併行之間隔
        ，並隨時採取必要之安全措施，違反道路交通安全規則第九十四條第三項規
        定，應為本件肇事因素，台灣省台中市區車輛行車事故鑑定委員會及台灣省
        車輛行車事故覆議鑑定委員會均同此認定，有其鑑定意見書影本附卷可參，
        自難認本件車禍發生與陳敏進之停車行為間有相當之因果關係存在。
      (五)案發當日，陳敏進係受被上訴人指派前去執行「拆除東區九期看板、旗幟及
        床墊」之任務，業經原審法院傳訊陳敏進及隨車人員董志宏到庭供證屬實，
        並有行車日報表影本一份可資佐證，上訴人主張陳敏進係「溜班去處理個人
        私事」云云，絕非事實，被上訴人否認。況陳敏進停車後去處理何事，實與
        本件事故之發生毫無關連，上訴人一再以此無關之事項，漫為爭執，並無意
        義。
      (六)又上訴人告訴陳敏進涉嫌刑事過失致死案件，經檢察官為不起訴處分後，上
        訴人不服聲請再議，雖經發回續行偵查，然民事訴訟案件之裁判不受刑事判
        決認定事實之拘束，最高法院四十八年台上字第七一三號判例請參酌，鈞院
        本得依據卷內一切資料獨立認定事實，而不受刑事判決拘束，查本件上訴人
        未舉證證明陳敏進有何因故意、過失而不法侵害權益之事實，且被害人葉志
        聖之死亡結果與陳敏進之停車行為間欠缺相當因果關係，原審法院之論斷正
        當，並無不合。
      理      由
一、本件上訴人戊○○、乙○○主張：其子葉志聖於九十一年一月廿一日上午九時四
    十五分許，騎乘車牌號碼：IMB-303（應係IMR-303）重型機車由西向東沿一心北
    街自家中駛出，行經台中市○區○○○街時，因駕駛台中市環境保護局（下稱環
    保局）執行勤務之大貨車車牌號碼：BS-401之司機陳敏進違規於巷口十公尺內劃
    紅線處停車，且一心北街係單線雙向車道，劃雙黃線禁止停車，陳敏進竟佔用二
    分之一以上車道停車，妨礙同向車輛行駛安全，且擅離車體、未開啟雙黃警示燈
    ，亦未置任何警示標誌，因太陽光照射環保車之白色車體，相當耀眼，致葉志聖
    以為環保車在行進而撞上環保車之左後角，傷重不治。陳敏進有故意或過失之不
    法侵權行為，爰依國家賠償法第二條第二項，爰求為命被上訴人賠償殯葬費一十
    萬九千九百十元、急救費一千一百六十八元、精神撫慰金三百萬元，計三百一十
    一萬一千零七十八元之判決。
二、被上訴人則以：陳敏進停車地點距離地面禁停紅線終點處有一．三公尺，故陳敏
    進非停車於劃紅線處，並無違反交叉路口十公尺內不得停車之規定，亦無違規停
    車可言。再依肇事現場圖所載，陳敏進停放車輛於一心北街路旁，左側尚留有一
    ．六公尺寬路面，並不影響機車通行，葉志聖仍有充分餘裕可轉彎繞行。是陳敏
    進並無故意或過失之不法行為；本件案發當天上午九時四十五分許，天候晴朗、
    視線良好，案發地點為市區道路，無障礙物，葉志聖騎乘機車，應無不能注意前
    方陳敏進所停放資源回收車情形，故陳敏進停車地點，並無造成葉志聖因視線不
    及注意而撞擊之危險存在，亦與陳敏進是否放置警示標語，或開啟警示燈，毫無
    關連。況證人鄭喬云亦證實當時葉志聖應該有看到大貨車，但因轉彎不及而撞擊
    。足證本件係葉志聖騎乘機車未注意車前狀況，導致追撞。故本件車禍事故之發
    生，與陳敏進之停車行為無因果關係存在；本件上訴人對於陳敏進之合法停車行
    為，並無要求「應開危險警告閃示燈，置安全標示措施，並派人於車上留守」之
    公法上請求權存在，自難以陳敏進未為上述行為，而認為合乎國家賠償之要件；
    如鈞院仍認被上訴人應負賠償責任，但因被害人葉志聖駕駛重機車，疏未注意車
    前狀況，致追撞路邊停放車輛而肇事，其對本件損害之發生與有重大過失，請依
    民法第二百十七條規定，減輕或免除被上訴人賠償金額；本件上訴人雖以被上訴
    人為請求對象，但被上訴人終究向陳敏進求償，而陳敏進月薪僅二萬九千四百五
    十四元，名下無何不動產，目前尚有貸款，且家有父母、妻小待其扶養。上訴人
    遽為請求三百萬元之慰撫金，實嫌過高，不能准許等語，資為抗辯。
三、按請求國家賠償時，應先以書面向賠償義務機關請求，賠償義務機關拒絕賠償時
    ，請求權人始得提起損害賠償訴訟。國家賠償法第十條第一項、第十一條第一項
    分別定有明文。本件上訴人以其子葉志聖於九十一年一月廿一日上午九時四十五
    分許，騎乘機車行經台中市○○○街時，因被上訴人之資源回收車違規停車，駕
    駛陳敏進擅離車體、引擎熄火，未開危險警告閃示燈、未置安全標示措施，以致
    葉志聖行駛中因自然光直照臉部，對陳敏進駕駛之白色車體大貨車產生錯覺，誤
    撞死亡。依國家賠償法第二條第二項向被上訴人請求賠償殯葬費、急救費、精神
    慰撫金，共三百十一萬一千零七十八元。被上訴人則以其駕駛陳敏進經鑑定其駕
    駛之大貨車並無肇事原因為由，認無賠償責任而拒絕賠償。提出國家損害賠償請
    求書，台中市環境保護局拒絕賠償函等影本各一件為憑。是上訴人提起本件國家
    賠償訴訟，於法並無不合，先予敘明。
四、按道路交通安全規則第一百十一條第一項第二款規定，「交岔路口十公尺內，不
    得臨時停車」。同條項第三款規定，「設有禁止臨時停車標誌、標線處所不得臨
    時停車」。同規則第一百十二條第一項第一、四、九款規定，「禁止臨時停車處
    所不得停車」。「設有禁止停車標誌、標線之處所不得停車」。「顯有妨害他車
    通行之處所，不得停車」。經查：
    (1)按交岔路口十公尺內，禁止臨時停車，其目的在於避免路口車輛阻塞，影響視
      線及避免轉彎車輛受阻，發生意外。本件肇事地點一心北街與一心街交岔路口
      ，亦劃有紅色實線，指示禁止臨時停車路段。此有肇事現場圖可按。上訴人主
      張肇事路口禁止臨時停車之紅線，經丈量僅六公尺餘，被上訴人之資源回收車
      顯違規停在禁止臨時停車之十公尺內路段。然查上訴人丈量禁止臨時停車紅線
      之長度，係由路口切角轉折點起算。而台中市政府交通局於九十一年七月四日
      以中交工字第０九一０００三二四三號函示，「該路口處均已繪設禁停紅線，
      惟本府禁停紅線長度計算方式係依據台灣省交通處公路局八十三年六月二十一
      日監八三－四三一－一二－一六號函附內政部警政署六十五年二月十六日警署
      交字第○○二四九號函示，路口禁停紅線長度係以路邊固定建築物外沿延伸線
      交叉頂點相交處起算十公尺，旨揭路口經現場測量結果，其禁停紅線長度分別
      為一０．二公尺及一０．七公尺，故本案交通設施部分並無設置不當情形」。
      是禁停紅線之長度應由路口相鄰路權線延伸交叉點起算，該交叉點應在路口內
      而非路口切角之轉折點，經台中市政府派員丈量肇事路口禁停紅線長度已逾十
      公尺。依上訴人提出肇事現場彩色照片編號一、二顯示，陳敏進停放資源回收
      車位置，距紅線禁停線尚有一段距離，並非停在禁停紅線上，即非停在交岔路
      口十公尺內之禁止臨時停車路段。
    (2)由上訴人提出之彩色肇事現場照片可知，路中間劃有黃色雙實線之分向限制線
      ，係用以劃分路面成雙向車道，禁止車輛跨越行駛，並不得迴車。而肇事路段
      邊緣並無黃色實線之禁止停車標線，是陳敏進所駕駛之資源回收車緊靠一心北
      街右側路邊停車並無違規。
    (3)依肇事現場圖所繪，資源回收車左側與路中雙黃線之間距為一．六公尺，一般
      機車寬度僅為七十五公分，是騎機車經過寬一．六公尺之路面，應綽綽有餘，
      不致有妨害通行之虞。上訴人又主張因其子葉志聖騎乘機車由西往東，因太陽
      光直射臉部，對陳敏進所駕駛之白色車體大貨車無法正確辨視，產生錯覺，誤
      以為大貨車在行進中，誤撞致死。惟查如果當時陽光直射陳敏進臉部，陳敏進
      更應減速慢行，謹慎行駛，惟據葉志聖附載之鄭喬云於警訊時稱：「男友葉志
      聖載我由一心北街一號出發共乘重型機車，剛出門行經一心街口時，碰撞到停
      放於路旁之資源回收車。當時視線良好，也無喝酒情事，睡眠良好，我也不清
      楚當時葉志聖怎麼去撞車的。」又於地檢署偵訊時稱：「我遠遠就有看到資源
      回收車，他應該也有看到，因他想要轉彎閃過那輛大車，他可能以為大車是行
      進中，他的車頭稍微轉彎但沒轉過，我想他並不知道車子是停止的，就撞上了
      。我們當時的車速約四十公里」。當時視線良好，鄭喬云遠遠即看到資源回收
      車，沒有炫光、耀眼感覺，她並認為葉志聖應該也有看到，因誤認回收車在行
      進中，稍微轉彎沒閃過而撞上，益足證明陳敏進駕駛機車漫不經心，以為可以
      稍微轉彎閃過資源回收車而未閃過。至鄭喬云在本院供證：「可能因為當時太
      陽陽光太大直射，我坐在後座且個子較小所以有發覺到該車輛，所以葉志聖誤
      以為環保局車輛在行進中而反應不及」等語，此為證人個人之意見或推測之詞
      ，不值採信，況鄭喬云已證實葉志聖確有看見資源回收車，但誤認該車在行進
      中致反應不及云云，惟依道路交通安全規則第一百條第五款款規定：「會車相
      互之間隔不得少於半公尺」，故葉志聖騎乘機車未注意車前狀況，及兩車併行
      之間隔，並隨時採取必要之安全措施，違反道路交通安全規則第九十四條第三
      項規定，應為本件肇事因素。
    (4)依道路交通安全規則第一百十二條第一項第十二、十三款規定，汽車發生故障
      不能行駛時，始應豎立車輛故障標誌。停於路邊之車輛遇天候不佳、視線不明
      或在夜間無燈光設備或照明不清之道路，才應顯示停車燈光或反光標識。本件
      肇事時間天氣晴朗、日間自然光線、視線良好；資源回收車駕駛陳敏進與隨車
      人員董志宏九十一年一月廿一日受派任務為「拆除東區、九期看板、旗幟及床
      墊」，經陳敏進、董志宏到庭供陳無訛，並有行車日報表影本一份可資佐證，
      是陳敏進於九十一年一月廿一日上午九時許將資源回收車臨時停靠一心北街路
      邊，係為執行公務，拆除違規看板、旗幟及回收床墊，其白天停靠，視線良好
      ，非故障車，故毋庸豎立警告標誌或開啟警示燈光。上訴人主張陳敏進係「溜
      班去處理個人私事」云云，已為被上訴人否認，上訴人亦不能舉證證明，況縱
      如上訴人所主張，陳敏進係蹺班，非為執行公務，拆除違規看板、旗幟及回收
      床墊，而是停車後去處理私事，因其並未違規停車，與本件事故之發生即毫無
      關連，上訴人一再以此無關之事項，漫為爭執，並無足採。
    (五)又上訴人告訴陳敏進涉嫌刑事過失致死案件，經檢察官為不起訴處分後，上訴
      人不服聲請再議，雖經發回續行偵查，然民事訴訟案件之裁判不受刑事判決認
      定事實之拘束，最高法院四十八年台上字第七一三號判例可資參照，本院得依
      據卷內一切資料獨立認定事實，而不受刑事判決拘束，並無裁定停止訴訟之必
      要，上訴人聲請裁定停止訴訟，本院認為並無必要。另上訴人請求本院至現場
      履勘，查明肇事地點之平常車流量情形，及一心北街之街道寬度、事故現場之
      陽光照射方向及地勢高低、可否掛選舉看板、廣告旗幟、張貼海報等，本院既
      認為陳敏進未違規停車，即與本件待證事實無關，爰不到現場履勘，併予敘明
      。
四、綜上所述，被上訴人所屬司機陳敏進於九十一年一月廿一日上午九時許為執行職
    務行使公權力，拆除違規看板、旗幟及回收床墊，將資源回收車停靠在一心北街
    路旁，未跨越路中雙黃線亦非停在禁停紅線上，其依法停車，不用開警示燈或立
    警示標誌，或派人於車上留守。被上訴人所屬司機並無故意或過失之不法行為。
    上訴人之子葉志聖駕駛重機車疏未注意車前狀況，致追撞路邊停放之資源回收車
    身亡，為肇事因素，台灣省台中市區車輛行車事故鑑定委員會及台灣省車輛行車
    事故覆議鑑定委員會均同此認定，有其鑑定意見書影本附卷可參。是本件車禍發
    生與陳敏進之停車行為無相當之因果關係存在。上訴人訴請被上訴人賠償其殯葬
    費、葉志聖之急救費及上訴人之精神撫慰金共三百一十一萬一千零七十八元，尚
    乏依據。原審為上訴人敗訴之判決，並無不合，上訴意旨指摘原判決不當，求予
    廢棄改判，沒有理由，應予駁回。
五、本件事證已臻明確，兩造所為其他攻擊、防禦方法，於判決結果不生影響，無庸
    再予審究，併予敘明。
據上論結：本件上訴為無理由，依民事訴訟法第四百四十九條第一項、第七十八條，
判決如主文。
中      華      民      國    九十二    年      四      月      一      日
~B1民事第三庭審判長法  官  陳照德
~B2                法  官  陳成泉
~B3                法  官  曾謀貴
右為正本係照原本作成。
如對本判決上訴，須於收受判決送達後二十日內向本院提出上訴書狀，其未表明上訴
理由者，應於提出上訴後二十日內向本院提出上訴理由書（須按他造人數附具繕本）
，並繳納送達用雙掛號郵票拾份（每份拾肆元）。
上訴時應提出委任律師或具有律師資格之人之委任狀；委任有律師資格者，另應附具
律師及格證書及釋明委任人與受任人有民事訴訟法第四百六十六條之一第一項但書或
第二項（詳附註）所定關係之釋明文書影本。
~B                書記官  林振甫
中      華      民      國    九十二    年      四      月      一      日
附註：
民事訴訟法第四百六十六條之一（第一項、第二項）
對於第二審判決上訴，上訴人應委任律師為訴訟代理人。但上訴人或其法定代理人具
有律師資格者，不在此限。
上訴人之配偶、三親等內之血親、二親等內之姻親，或上訴人為法人、中央或地方機
關時，其所屬專任人員具有律師資格並經法院認為適當者，亦得為第三審訴訟代理人
。
                                                                        Ｈ


司法院資訊處製作；財團法人民間司法改革基金會備份。
